ACORDAO-COMPLETO-2378851

ACÓRDÃO 1684/2020 ATA 24/2020 - PLENÁRIO

VISTO, relatado e discutido pedido de reexame interposto pela Superintendência Regional do Incra no Estado de Tocantins (Incra/TO) contra o Acórdão 2390/2018-TCU-Plenário. 
ACORDAM os Ministros do Tribunal de Contas da União, reunidos em sessão do Plenário, ante as razões expostas pelo relator, e com fundamento no art. 48 da Lei 8.443/1992, em:
9.1. conhecer do pedido de reexame e negar-lhe provimento;
9.2. dar ciência desta deliberação ao recorrente.

Pedido de reexame interposto contra acórdão que considerou procedente representação sobre irregularidades relacionadas à permissão de incorporação de parte de gleba rural do assentamento Tamboril ao Estado do Tocantins.

Superintendência Regional do Incra No Estado de Tocantins.

3. Interessados/Responsáveis/Recorrentes:
3.1. Interessado: Superintendência Regional do Incra No Estado de Tocantins (00.375.972/0095-40)
3.2. Recorrente: Superintendência Regional do Incra No Estado de Tocantins (00.375.972/0095-40).

13.1. Ministros presentes: Ana Arraes (na Presidência), Walton Alencar Rodrigues (Relator), Benjamin Zymler, Augusto Nardes, Aroldo Cedraz, Bruno Dantas e Vital do Rêgo.
13.2. Ministro-Substituto convocado: Augusto Sherman Cavalcanti.
13.3. Ministros-Substitutos presentes: Marcos Bemquerer Costa e Weder de Oliveira.

WALTON ALENCAR RODRIGUES

Ministra Ana Arraes.

Adoto, como relatório, instrução elaborada no âmbito da Secretaria de Recursos (peças 166-168) :
INTRODUÇÃO
1.	Trata-se de pedido de reexame interposto pela Superintendência Regional do Incra no Estado de Tocantins - Incra/TO (peça 140 e 142-150) contra o Acórdão 2390/2018-TCU-Plenário (peça 104) , da relatoria da ministra Ana Arraes.
1.1.	A deliberação recorrida apresenta o seguinte teor: 
ACORDAM os ministros do Tribunal de Contas da União, reunidos em sessão do Plenário, ante as razões expostas pela relatora e com base nos artigos 237, inciso VI, 250, inciso IV, e 252 do Regimento Interno, em: 
9.1. conhecer da representação e considerá-la procedente; 
9.2. determinar ao Instituto Nacional de Colonização e Reforma Agrária, por intermédio de sua Superintendência Regional no Estado do Tocantins - SR-TO, que, no prazo de 60 (sessenta) dias, contados da notificação deste acórdão, adote providências para cumprimento e comprovação perante este Tribunal das seguintes medidas: 
9.2.1. pleitear ao Conselho Diretor do Incra autorização de permuta do imóvel, conforme previsto na Lei 9.636/1998, observadas as recomendações do Parecer 14/2017 da Procuradoria Federal junto ao Incra, com vistas à compensação devida em decorrência da expropriação de parte do imóvel da União onde está implantado o projeto de assentamento Tamboril em Tocantins; 
9.2.2. ultimar tratativas com o Instituto de Terras do Estado do Tocantins para concretizar a permuta compensatória prevista no Termo de Compromisso 2/2015; 
9.2.3. apresentar a este Tribunal, por intermédio da Secretaria de Controle Externo no Estado do Tocantins, o teor da deliberação adotada pelo Conselho Diretor do Incra e, eventualmente, a certidão de inteiro teor da matrícula do imóvel obtido junto ao Itertins em favor da União, acompanhada de dados que permitam sua adequada localização. 
9.3 determinar a realização de audiência de Carlos Alberto da Costa e de Eleusa Maria Gutemberg, superintendente e correspondente substituta da Superintendência Regional do Instituto Nacional de Colonização e Reforma Agrária no Estado do Tocantins, para que se manifestem acerca das providências tomadas no sentido de dar efetivo cumprimento ao Termo de Compromisso 2/2015, tratado nestes autos; 
9.4. estabelecer o prazo de 180 (cento e oitenta) dias para que seja concretizada, nos moldes estabelecidos neste acórdão, a compensação da União prevista no Termo de Compromisso 2/2015; 
9.5. autorizar, desde logo, a conversão destes autos em tomada de contas especial, caso não seja efetivada, no prazo estabelecido no subitem 9.4 deste acórdão, a compensação prevista no Termo de Compromisso 2/2015; 
9.6. determinar à Secretaria de Controle Externo no Estado do Tocantins que:
9.6.1. a partir dos elementos contidos em seu relatório (peça 98) , em especial no item 28, descreva as condutas dos servidores da SR-TO/Incra consideradas irregulares com exatidão e detalhamento, identifique com precisão os responsáveis por cada uma das condutas tidas por irregulares e proponha à relatora do processo a realização das respectivas audiências; 
9.6.2. monitore o cumprimento desta deliberação. 
9.7. autorizar, desde logo, a Secretaria de Controle Externo no Estado do Tocantins a realizar diligência ou inspeção na SR-TO/Incra, caso necessário, para obter documentos e informações adicionais com vistas à identificação precisa dos responsáveis e das respectivas condutas irregulares indicadas no relatório à peça 98 e à formulação da proposta de audiências; 
9.8. determinar à Secretaria-Geral de Controle Externo que avalie a possibilidade de incluir, nas contas anuais das unidades do Incra, informações das áreas que estão disponíveis para projetos de assentamento e reforma agrária e suas condições; e 
9.9. dar ciência deste acórdão ao procurador-chefe da Procuradoria da República no Estado do Tocantins.
HISTÓRICO
2.	Trata-se de representação da Secex/TO sobre irregularidades relacionadas à anuência do Instituto Nacional de Colonização e Reforma Agrária, por meio de sua Superintendência Regional no Estado do Tocantins (SR-TO/Incra) , à permissão de incorporação de parte de gleba rural do assentamento Tamboril ao Estado do Tocantins.
2.1.	A discussão central dos autos, conforme relatou a unidade técnica, refere-se às ações praticadas por servidores da SR-TO/Incra que propiciaram a transferência de terras da União naquele assentamento ao Estado do Tocantins, realizada por meio de titulação emitida pelo Instituto de Terras do Estado do Tocantins - ITERTINS, com a ocorrência clara de sobreposição a terras pertencentes à União. 
2.2.	O assentamento foi reduzido em 876,4840 ha, cerca de vinte por cento de sua área total, por força da emissão de "Título Definitivo de Domínio" pelo ITERTINS, sendo tal área transferida a particular e comercializada poucos dias depois daquele registro. 
2.3.	A legitimação dessa operação, com a consequente redução das terras da União, contou com a criação de matrícula em cartório e com a retificação, em 2016, da portaria que definiu originariamente a área do assentamento, expedida há mais de vinte e dois anos. 
2.4.	A compensação pela cessão das terras ao estado do Tocantins foi feita por meio de termo de compromisso firmado em 30/11/2015, por meio do qual aquele estado, representado por seu governador, se comprometeu a transferir à União área equivalente, com características assemelhadas. Todavia, tal compensação operou-se apenas formalmente, eis que não ocorreu até o momento, apesar de algumas tratativas. 
2.5.	Segundo o MPTCU, a "instrução expressa de modo detalhado, com arrimo em documentos acostados ao processo, os elementos que permitem afirmar que houve conluio de diversos servidores dos órgãos públicos estaduais e federal envolvidos na consumação da fraude que lesou os interesses da União". 
2.6.	Com efeito, se o imóvel se encontrava em área de domínio da União, administrada pelo INCRA, a venda e qualquer ato de disposição, uso, gozo e reivindicação efetivados pelo ITERTINS seriam nulos, pois que o estado do Tocantins não detinha o domínio do imóvel, que estava incorporado ao patrimônio público federal. Cabia àquele Instituto e ao titular do cartório de registro de imóveis a obrigação de certificar previamente a propriedade do imóvel, cujo registro apontava a União como proprietária, antes de proceder à sua suposta alienação e ao registro em favor de terceiros. 
2.7.	Em vista dessas considerações, este Tribunal, por meio da decisão recorrida, entre outras deliberações, determinou à SR-TO/Incra que pleiteasse junto ao Conselho Diretor do INCRA autorização de permuta do imóvel em questão e apresentasse a este Tribunal a deliberação daquele conselho, e ultimasse tratativas com o ITERTINS (Instituto de Terras do Tocantins) para concretizar a permuta compensatória prevista no Termo de Compromisso 2/2015.
2.8.	Nesse passo processual, a recorrente (SR-TO/Incra) encaminha farta documentação (peças 142-150) , sendo que muitos desses elementos já constavam dos autos; e documento denominado "informações" (peça 148) , que constitui basicamente um resumo dos atos constantes dos processos administrativo n. 54.400.000.321/2008-96 (peças 142-143) e 54400.002296/2011-81 (peças 144) . Encaminha ainda alegações à peça 140, que será objeto da presente análise. 
ADMISSIBILIDADE
3.	O exame preliminar de admissibilidade à peça 151 - acolhido pelo Relator ad quem em despacho à peça 154 - concluiu por conhecer do recurso, sem atribuição de efeito suspensivo.
3.1.	Ocorre que, apesar do julgamento pela procedência da representação (item 9.1 do acórdão) , não houve ainda o esgotamento da prestação jurisdicional pela relatora a qua, visto que o teor da decisão restringe-se à adoção de providências preliminares por parte da SR-TO (itens 9.2 e 9.4) , realização de audiências (itens 9.3 e 9.6.1) , determinações à SEC-TO (itens 9.6.2, 9.7 e 9.8) e autorização para possível conversão do processo em tomada de contas especial, caso não atendida a providência prevista no item 9.4 do acórdão recorrido (item 9.5) .
3.2.	Dos itens acima, o único que em tese poderia justificar a interposição de recurso seria as providências previstas no item 9.2, uma vez que o artigo 279 do Regimento Interno/TCU estabelece não caber recurso de decisão que converte processo em tomada de contas especial e que determine a realização de audiência.
3.3.	O parágrafo único do mesmo dispositivo estabelece que, "se a parte intentar o recurso, a documentação encaminhada será aproveitada como defesa, sempre que possível, sem prejuízo da realização da citação ou da audiência, quando for obrigatória".
3.4.	Desse modo, para que a presente manifestação seja admitida como recurso, teria ela que versar sobre o disposto no item 9.2 do acórdão recorrido. E ainda que fosse esse o caso, a admissão como recurso propiciaria a atuação simultânea de dois relatores presidindo o processo, os quais em tese poderiam dar-lhe encaminhamentos distintos, o que provocaria tumulto processual. 
3.5.	Ademais, quanto ao teor da manifestação, o que se verifica é o intuito da SR-TO/Incra de rediscutir desde logo o mérito dos elementos indiciários e de prova colhidos até o momento, questionando o entendimento expresso pela unidade técnica, de modo que a manifestação calharia melhor como atendimento às audiências determinadas do que como recurso ao que já decidido. 
3.6.	Ante o exposto, propõe-se não conhecer da manifestação da SR-TO/Incra como recurso, mas, com fundamento no artigo 279, parágrafo único, do Regimento Interno/TCU, aproveitá-la como defesa, sem prejuízo do cumprimento das determinações previstas na decisão recorrida, em especial a audiência dos servidores responsáveis.
3.7.	De todo modo, atendendo ao princípio da eventualidade, e acaso não acolhida a proposta acima, segue a análise da manifestação do SR-TO/Incra, à luz da decisão recorrida. 
MÉRITO
4.	Constitui objeto do recurso examinar as seguintes questões:
	a) se resta esclarecido nos autos em quê consistiria a "anuência formal" da SR-TO/Incra à incorporação de área da União pelo Estado de Tocantins (item 5) ;
	b) se procede a alegação de que a certificação de georreferenciamento e a emissão do CCIR são atos declaratórios e que não poderiam ser negados pelo INCRA (item 6) ;
	c) se o termo de compromisso firmando entre a SR-TO/Incra e o Estado de Tocantins representou solução menos gravosa para o caso concreto (item 7) .
5. 	Ausência de esclarecimento sobre a "anuência formal" do INCRA
5.1.  	A recorrente alega que não foi esclarecido nos autos em quê consistiria a "anuência formal" do INCRA à transferência de propriedade do imóvel objeto da controvérsia. Nesse sentido, aduz que: 
	a) no documento em anexo, intitulado de "Informações" (peça 148) , foi feito relato pormenorizado sobre a tramitação dos processos administrativos n. 54400.000321/2008-96 e 54400.002296/2011-81, explicando diversos atos administrativos praticados e decisões tomadas ao longo do procedimento; assim, reporta-se às referidas "Informações", solicitando que sejam apreciados os esclarecimentos fáticos atinentes ao caso concreto; (peça 140, p. 2) 
	b) embora no relatório que acompanha a decisão recorrida conste referência a uma "anuência formal" do INCRA à incorporação de parte do Projeto de Assentamento Tamboril pelo Estado do Tocantins (cf. pela 108, p. 6, item 36, "ii") , em nenhum momento é especificado no que consistiria tal "anuência formal"; (peça 140, p. 2) 
	c) consultando os autos do presente processo, não há nenhum elemento que demonstre ou sequer indique a participação ou prévia ciência do Incra na titulação promovida pelo Itertins em sobreposição a parte da área do Projeto de Assentamento Tamboril; o Incra apenas tomou conhecimento anos após a titulação irregularmente promovida pela autarquia estadual de terras, conforme descrito na manifestação administrativa anexa (peça 148) . (peça 140, p. 2) 
	Análise
5.2.	A questão posta nos autos foi resumida pelo MPTCU (peça 108, p. 7) :
O assentamento em questão, instituído em 1995, consta nos cadastros e sistemas oficiais de controle e acompanhamento com área de 4.028.2813 ha, tendo sido reduzido em 876,4840 ha no ano de 2005 por força da emissão de 'Título Definitivo de Domínio' pelo Itertins. A área pleiteada pelo Sr. Marco Antônio Andrade Barbosa foi comercializada ao preço R$ 1.800.000,00 poucos dias depois do registro. A legitimação da operação, com consequente redução das terras da União para 3.168,1690 ha, contou com a criação de matrícula em cartório e com a retificação da portaria de 1995, medida veiculada no Diário Oficial da União de 22/12/2016. Suposta compensação pela regularização do esbulho veio com o Termo de Compromisso de 30/10/2015, por meio do qual o Estado do Tocantins se comprometia a transferir área equivalente com características assemelhadas, o que nunca aconteceu de fato.
5.3.	No relatório que acompanha a decisão recorrida, há menção ao fato de que 
como empreendedores privados compraram a terra após a anuência formal da SR-TO/Incra, a certificação do georreferenciamento e deferimento do CCIR em nome de particular, conferindo plenos e robustos atributos para que os adquirentes pudessem aferir a completude, a veracidade documental e a legitimidade quanto ao domínio do imóvel pelo alienante, tais circunstâncias fazem emergir direitos subjetivos e patrimoniais substantivos que certamente darão ensejo a pedidos de indenização contra a União (...) . [peça 108, p. 6, item 36, ii]
5.4.	Nesse ponto, o órgão recorrente alega não estar especificado em quê consistiria tal "anuência formal".
5.5.	Em sede da oitiva promovida por este Tribunal junto ao SR-TO/Incra, o órgão afirmou que "nem o procedimento realizado por meio desse sistema [Sistema de Gestão Fundiária - SGF], nem mesmo o procedimento declaratório do CCIR (Certificado de Cadastro de Imóvel Rural) fazem prova de propriedade, argumentando que a comprovação da propriedade é pressuposto da certificação e não consequência" (peça 108, p. 2-3, item 14, iv) . 
5.6.	Na análise dessa alegação, a unidade técnica aduziu que no terreno em questão
[17. ...] estava instalado o PA Tamboril desde 1995, com registro do domínio da terra em matrícula pertinente e certificação do polígono da área no SIGEF e CCIR específico, em relação ao aquela SR anuiu expressamente com a transferência para particular porque o Instituto de Terras do Tocantins (Itertins) emitiu um título viciado, supostamente em 2005, a partir do desmembramento de outra gleba do Estado do Tocantins que em nada se sobrepunha ao imóvel federal. 
 (...) 
23. Mesmo após o Incra atestar a certificação no SIGEF e deferir CCIR concernente a parcela do PA Tamboril (peça 14, p. 5, peça 15 e peça 30) , corroborando sequência de atos irregulares que implicaram em subtração de parte do PA Tamboril, a matrícula original não foi ajustada pela redução operada. Aliás, nem a própria SR-TO/Incra fez tal ajuste no CCIR concernente ao PA Tamboril (peça 79) , tampouco no Sistema de Informações de Projetos de Reforma Agrária (peça 24) , dificultando ou impedindo que instâncias e órgãos de controle apurassem tal perda patrimonial. [peça 108, p. 4, item 17]
5.7.	Pelo que se infere da manifestação da unidade técnica, a "anuência formal" se refere à certificação no SIGEF e à emissão do CCIR, o que ocorreu em dezembro de 2015 (peça 14, p. 5) e, conforme se verá mais à frente, propiciou a transferência de propriedade do imóvel.
5.8.	De todo modo, não se identifica na manifestação da SR-TO/Incra conteúdo recursal, na medida em que não se insurge contra as determinações contidas no item 9.2 do acórdão recorrido, e, por outro lado, resta promover as audiências dos gestores públicos responsáveis por possíveis irregularidades praticadas no âmbito do SR-TO/Incra, providência contra a qual não cabe recurso, nos termos do artigo 279 do Regimento Interno/TCU.  
6. 	Certificação de georreferenciamento e emissão do CCIR
6.1.  	A recorrente alega que a certificação de georreferenciamento e a emissão do CCIR são atos declaratórios e não poderiam ser negados pelo INCRA. Nesse sentido, aduz que: 
	a) da análise do processo administrativo n. 54400.002296/2011-81, verifica-se que a sobreposição do imóvel ao Projeto de Assentamento Tamboril foi detectada, pela primeira vez, em 9/1/2013, pelo Centro de Imagens e Informações Geográficas do Exército (peça 143, p. 443-447) , em análise decorrente de Termo de Cooperação Técnica firmado com o INCRA, e posteriormente confirmada pelos setores competentes da SR-TO/Incra, conforme peça 143, p. 509; (peça 140, p. 2) 
	b) o "Título Definitivo de Domínio", por sua vez, foi expedido pelo ITERTINS em 29/8/2005 em favor de Luciana Marins de Oliveira, conforme cópia juntada aos autos do processo administrativo (peça 143, p. 453-455) ; (peça 140, p. 2) 
	c) a área em referência, embora pertencente ao Projeto de Assentamento Tamboril, não estava ocupada por beneficiários da reforma agrária, por questões de deficiência de solo, o que de certo modo pode ter contribuído para que a sobreposição não tenha sido detectada anteriormente; nesse sentido, seguem em anexo documentos extraídos do processo administrativo n° 21452000317/95-14, de criação do PA Tamboril; (peça 140, p. 2) 
	d) no momento em que foi verificada a sobreposição pelo INCRA, no ano de 2013, o imóvel já estava registrado no Cartório de Registro de Imóveis (CRI) de Angico-TO, desde 2/9/2005 (peça 143, p. 101-105) , posteriormente desmembrada (peça 143, p. 107-117) ; (peça 140, p. 2) 
	e) o imóvel já estava cadastrado no Sistema Nacional de Cadastro Rural - SNCR desde 23/1/2006, com atualização feita em 16/4/2008; (peça 140, p. 3) 
	f) à época do cadastro, não era possível ao INCRA verificar a sobreposição ao projeto de assentamento, uma vez que a obrigatoriedade do georreferenciamento prevista na Lei 10.267/2001, regulamentada pelo Decreto 4.449/2002, somente passou a ser exigida para os imóveis rurais com área abaixo de 1.000 ha (um mil hectares) , como o do caso (876,4840 ha) , a partir de 20/11/2008, consoante o artigo 10, inciso III e § 3º, do Decreto 4.449/2002; (peça 140, p. 3) 
	g)  nesse contexto, o INCRA não participou do procedimento de titulação promovido pelo ITERTINS, nem foi previamente consultado; a sobreposição foi detectada em 2013, quando já decorridos cerca de oito anos desde a titulação, e em um momento no qual o imóvel já estava registrado no Cartório de Registro de Imóveis e cadastrado no Sistema Nacional de Cadastro Rural; (peça 140, p. 3) 
	h) a certificação do georreferenciamento e a emissão do Certificado de Cadastro de Imóveis Rurais (CCIR) não caracterizam anuência do INCRA com a incorporação de parte do Projeto de Assentamento Tamboril pelo Estado do Tocantins e subsequente transferência a particular, porquanto os documentos expedidos pelo INCRA para fins cadastrais não possuem a aptidão de comprovar a propriedade, e a certificação do memorial descritivo pela autarquia não implica reconhecimento do domínio, consoante expressamente estipulam o artigo 3º, parágrafo único, da Lei 5.868/1972  e o artigo 9º, § 2º, do Decreto 4.449/2002; (peça 140, p. 3) 
	i) considerando a ressalva expressa da lei no tocante à comprovação de propriedade e reconhecimento de domínio, não há como se considerar a certificação do georreferenciamento e a emissão do CCIR como anuência da autarquia agrária à incorporação do imóvel; (peça 140, p. 3) 
	j) a certificação do georreferenciamento e a emissão do CCIR foram possibilitados no caso vertente com fundamento na presunção de validade do registro público - que não poderia ser afastada administrativamente pelo INCRA por falta de competência para tanto - e como decorrência do termo de compromisso firmado pela autarquia com o Estado do Tocantins; (peça 140, p. 3) 
	k) a certificação do georreferenciamento, por não refletir reconhecimento do domínio, não impede o INCRA de adotar as medidas necessárias no sentido de buscar o reconhecimento judicial da nulidade do título de domínio e o cancelamento das matriculas efetuadas pelo CRI de Angico-TO em nome do particular; pelo contrário, em casos de vício na cadeia dominial deve o INCRA certificar o georreferenciamento, desde que presentes os demais requisitos legais, com fundamento na presunção de validade dos registros públicos, e adotar as medidas cabíveis diante do vício de domínio constatado; (peça 140, p. 3) 
	l) no caso vertente, embora o INCRA tenha considerado a permuta uma solução mais adequada diante das peculiaridades do caso concreto, a celebração do termo de compromisso junto ao Estado do Tocantins, por si só, não implicava concordância com a transferência do domínio do imóvel enquanto não formalizada a permuta e concretizada a compensação do patrimônio público federal; tanto é assim que o referido termo de compromisso expressamente ressalva a possibilidade de adoção de medidas pertinentes no sentido de reaver o imóvel, caso não cumpridas as obrigações a cargo do Estado do Tocantins; (peça 140, p. 3) 
	m) por todo o exposto, não há que se falar em anuência do INCRA à "incorporação de parte de gleba rural do assentamento Tamboril ao estado do Tocantins", tendo em vista que a autarquia não participou nem tomou ciência do procedimento de titulação promovido pelo ITERTINS, bem como não praticou qualquer ato administrativo posterior que caracterize permissão à referida incorporação enquanto não finalizada e concretizada a permuta prometida; (peça 140, p. 3) 
	n) a Lei 5.868/1972 assegura a possibilidade de incluir na base de dados do SNCR tanto a área rural objeto de matrícula no registro de imóveis, quanto a área rural objeto de posse a qualquer título, permitindo-se, assim, a sobreposição de códigos relativos a um mesmo imóvel rural no âmbito do SNCR, o que se coaduna com os objetivos do cadastro, isto é, conhecer a situação real da malha fundiária brasileira e, com esses dados, traçar políticas públicas voltadas para o desenvolvimento do meio rural; (peça 140, p. 4) 
	o) segundo o artigo 2º, caput e § 3º, e artigo 3º da Lei 5.868/1972, são apenas dois os pressupostos para a emissão do CCIR em relação a determinado imóvel rural: a) cadastro deste imóvel no SNCR; e b) regularidade e atualização dos dados, a ser observada pelo proprietário, o títular de domínio útil e o possuidor a qualquer título de imóvel rural; (peça 140, p. 4) 
	p) em regra, o proprietário, o titular de domínio útil e o possuidor a qualquer título têm legitimidade para requerer a expedição do CCIR; embora exigido como condição para alguns atos e negócios jurídicos, o CCIR não faz prova de propriedade ou de direito a ela relativos, conforme expressamente consignado no parágrafo único do artigo 3° da Lei 5.868/1972, tanto que pode ser emitido em caso de posse a qualquer título; (peça 140, p. 5) 
	q) a certificação de georreferenciamento igualmente não implica reconhecimento do domínio ou a exatidão dos limites e confrontações indicados pelo proprietário, conforme a letra expressa do artigo 9º, § 2º, do Decreto 4.449/2002; (peça 140, p. 5) 
	r) ainda que verificado vício na cadeia dominial do imóvel rural, não é possível, com base unicamente nesse fundamento, negar-se a certificar o georreferenciamento e emitir o CCIR, tendo em vista que a lei só estabelece como condição à certificação do georreferenciamento que a área não se sobreponha a nenhuma outra constante de seu cadastro de georreferenciamento; (peça 140, p. 5) 
	s) com efeito, não é permitido ao INCRA exigir requisito não constante da lei para proceder a certificação do georreferenciamento e a emissão do CCIR, de modo que não pode a autarquia agrária exigir a comprovação de regular destaque do patrimônio público para o particular como condição à certificação do georreferenciamento e emissão do CCIR; (peça 140, p. 5) 
	t) em regra, o procedimento de certificação do georreferenciamento é declaratório, nos moldes do artigo 2º da Lei 5.868/1972, de modo que a inclusão do imóvel no SNCR é feita pelo próprio declarante, não pelo INCRA; ante o pedido de certificação do georreferenciamento, e embora constatada a sobreposição à área do PA Tamboril, não havia disposição legal que permitisse ao INCRA negar a certificação do georreferenciamento e a emissão do CCIR unicamente pelo vício no domínio; (peça 140, p. 6) 
	u) além disso, há a presunção de legitimidade e veracidade de que gozam os registros públicos e não pode ser ignorada pelo INCRA nos procedimentos cadastrais; (peça 140, p. 6) 
	v) no caso dos autos, o imóvel foi registrado em nome de particular 2/9/2005, pouco após a titulação promovida pelo ITERTINS, e foi transferido entre particulares até que, formulado o pedido de certificação do georreferenciamento, foi detectada a sobreposição ao Projeto de Assentamento Tamboril já no ano de 2013; (peça 140, p. 7) 
	w) desse modo, durante o trâmite do procedimento de certificação do georreferenciamento, incidia a presunção de validade do registro imobiliário, a qual não poderia ser afastada de ofício pelo INCRA, por falta de competência para tanto; em caso de título nulo de pleno de direito, como no caso dos autos, deve ser seguido o procedimento previsto na Lei 6.739/1979 (artigos 1º e 8º) , com vistas à declaração de inexistência e cancelamento da matrícula e do registro do imóvel; (peça 140, p. 7) 
	x) também o título de domínio expedido pelo ITERTINS igualmente goza de presunção de legitimidade, atributo inerente aos atos administrativos; considerando que não se trata de ato administrativo praticado pelo INCRA, não é dado à autarquia declarar a nulidade na via administrativa, porquanto não inserido em seu poder de autotutela; assim, para o reconhecimento da nulidade do título de domínio, seria necessário ao INCRA a adoção de medidas judiciais, de competência do Supremo Tribunal Federal, diante do conflito federativo (art. 102, I, "f", da CF) ; enquanto não declarada referida nulidade, o título de domínio continuaria produzindo normalmente os seus efeitos, como decorrência da presunção de legitimidade; (peça 140, p. 7) 
	y) dessa forma, enquanto não reconhecida a nulidade do título de domínio expedido pelo ITERTINS e cancelada a matrícula do imóvel em nome de particular, o INCRA deveria permitir a certificação do georreferenciamento e a emissão do respectivo CCIR, se presentes os requisitos exigidos pela legislação que rege a matéria; (peça 140, p. 8) 
	z) no caso dos autos, não foi a certificação do georreferenciamento e a expedição do CCIR que conferiram presunção de validade aos direitos do particular sobre o imóvel, haja vista que a lei expressamente afasta desses atos administrativos a aptidão de comprovar a propriedade, conforme explanado acima; em verdade, a referida presunção de validade derivava do título de domínio expedido pelo ITERTINS e do próprio registro imobiliário, atos estes praticados sem a participação ou conhecimento do INCRA; (peça 140, p. 8) 
	aa) com efeito, o CCIR é apenas um dos vários aspectos a serem analisados pelo oficial do Cartório de Registro de Imóveis para efetuar o registro de um título, ou seja, o certificado expedido pelo INCRA não dispensa o oficial de registro de realizar a qualificação registral a fim de avaliar o cumprimento do princípio da legalidade registral; (peça 140, p. 8) 
	bb) desse modo, eventuais terceiros de boa-fé estão protegidos pelo Código Civil de 2002, que dispõe acerca da garantia da evicção; com isso, aquele que adquirir coisa alheia, estando de boa-fé, uma vez evicto, deve voltar-se contra o alienante, nos termos dos artigos 447 e seguintes daquele diploma legal, e não contra o INCRA. (peça 140, p. 8) 
	Análise
6.2.	Essencialmente, a recorrente procura demonstrar que não havia como o INCRA negar a certificação do georreferenciamento e a emissão do CCIR, seja em razão da natureza declaratória da certificação, seja pela presunção de legitimidade e veracidade dos registros públicos (no caso, o emitido pelo cartório de registro de imóveis) . Entretanto, tal alegação é diversionista no mais alto grau e francamente contrária aos elementos dos autos. 
6.3.	Com efeito, a área originalmente pertencia à União (peça 2) e a emissão de título de domínio dessa área por órgão estadual não tem força para desconstituir a propriedade original, de modo que tal título é ilegítimo e por isso questionável judicialmente. Conforme anotado pela relatora a qua, "se o imóvel se encontrava em área de domínio da União, administrada pelo INCRA, a venda e qualquer ato de disposição, uso, gozo e reivindicação efetivados pelo ITERTINS seriam nulos, pois que o estado do Tocantins não detinha o domínio do imóvel, que estava incorporado ao patrimônio público federal" (peça 107, p. 1, item 9) . 
6.4.	Nesse mesmo sentido, registrou-se à peça 85, p. 14:
92. Paralelamente, pelo menos desde 2009 a Consultoria Jurídica da União no Tocantins e a Procuradoria Federal junto ao Incra emitem pareceres nos quais defendem as prorrogativas de propriedade da União, aduzindo que são nulas e devem ser canceladas as matrículas e registros de imóveis abertos em função de títulos dominiais expedidos pelo Itertins, mormente quando sobrepõem a terrenos devida e anteriormente arrecadados e matriculados pela União (peça 82) . 
93. Também não são raras decisões da Justiça Federal nesse sentido em favor do Incra, sentenciando litígios envolvendo matrículas e registros de particulares decorrentes de títulos ilegítimos emitidos pelo Itertins, os quais afetam propriedades federais no Tocantins, inclusive prolatadas recentemente (peça 83) .
6.5.	Acrescente-se que a alegação do INCRA de que não poderia se opor ao título de domínio expedido pelo ITERTINS e ao registro público emitido pelo cartório municipal cria a receita para que estados e municípios deem sua própria destinação a áreas federais arrecadadas pela União, mas ainda não destinadas; com a agravante de que no caso vertente a área já havia sido destinada (assentamento) , mas não efetivamente utilizada em razão de o "solo ser extremamente arenoso, reduzindo a produtividade e aumentado consideravelmente os custos de produção" (peça 85, p. 9) . Se procedente a alegação de que, enquanto não declarada pelo Supremo Tribunal Federal a nulidade do título de domínio emitido pelo órgão estadual, tal título continuaria a produzir seus efeitos, isso redundaria em fatos consumados como o do caso vertente, em que a eventual reintegração de posse acarretaria prejuízo social à comunidade local e econômico à União (peça 108, p. 6, item 36, ii) . Em outras palavras, a alegação, se procedente, deixaria o INCRA inerme frente ao esbulho de áreas de propriedade da União. E por outro lado, se havia documentação comprobatória de que a área pertencia à União (Decreto 90.724/1984 - peça 13, 113-123) , era dever do INCRA se opor às pretensões em sentido contrário. Nesse sentido (peça 85, p. 15) :
102. Jungido aos princípios que regem a Administração Pública, não só aqueles explicitamente relacionados no art. 37, da Carta da República, mas também em legislação correlata (por exemplo, art. 2º, da Lei 9.784/199) , e sem perder de vista os deveres relacionados no art. 116, da Lei 8.112/1990 (Estatuto dos Servidores Públicos Civis da União) , o servidor público, dirigente ou não, deve impedir, coibir ou obstar qualquer irregularidade iminente ou iniciada com a qual seja confrontado, desde que detenha elementos plausíveis para tal dedução, sob pena de responder administrativa, civil e penalmente por eventual omissão ou participação.
6.6.	Além disso, conforme anotado pela unidade técnica (peça 108, p. 5, item 32) , a certificação pelo INCRA não é, ao contrário do alegado, um ato automático, porquanto o artigo 9º, § 1º, do Decreto 4.449/2002 dispõe expressamente que "caberá ao INCRA certificar que a poligonal objeto do memorial descritivo não se sobrepõe a nenhuma outra constante de seu cadastro georreferenciado", hipótese em que a certificação deve ser indeferida (o que de fato foi feito num primeiro momento, conforme se verá mais à frente) . 
6.7.	Ainda segundo a unidade técnica (peça 108, p. 6) :
35. A Norma de Execução Incra 105/2012 (regulamenta o procedimento de certificação poligonal objeto de memorial descritivo de imóveis rurais a que se refere o § 5º, do art. 176, da lei 6.015/1973, conf. peça 63, p. 2-5) , assim como a Norma de Execução Incra 107/2013 (aprova o Manual para a Gestão da Certificação de Imóveis Rurais, conf. peça 97) também não deixam pairar dúvidas de que o procedimento de certificação no SIGEF não é um procedimento banal e automático, como pretende-se iludir este Tribunal de Contas.
6.8.	A entidade recorrente alega que, "ainda que verificado vício na cadeia dominial do imóvel rural, não é possível, com base unicamente nesse fundamento, negar-se a certificar o georreferenciamento e emitir o CCIR". Entretanto, tal entendimento foi rejeitado em razão de "fator de ordem técnica que impede a requerida certificação por sobreposição de polígono de classe II, por incidir sobre o Projeto de Assentamento Tamboril, conforme edição do regulamento em vigor para certificação de imóveis rurais via processos físicos da Norma de Execução 105", em razão do quê foi indeferido o pedido de certificação e sugerido arquivamento do processo (peça 63, p. 1) , o que mais uma vez demonstra a improcedência da alegação de que não poderia o INCRA negar a certificação de georreferenciamento e a emissão do CCIR. 
6.9.	Assim, cabe à entidade e aos gestores que serão ouvidos em audiência (item 9.6.1 da decisão recorrida) se pronunciarem e esclarecerem, entre outros pontos, sobre a observância do artigo 9º, § 1º, do Decreto 4.449/2002 e da Norma de Execução n. 105/2012 (peça 63, p. 2-5) , que propugnava o indeferimento da certificação no caso de sobreposição de área, e em razão da qual o processo de pedido de certificação foi arquivado (peça 63, p. 1) .
6.10.	De todo modo, verifica-se que as alegações da recorrente não contêm conteúdo recursal, na medida em que ela não se insurge contra as determinações que lhe foram endereçadas, mas têm mais o intuito de esclarecer alguns pontos suscitados pela unidade técnica, de modo que seriam melhor apreciadas no monitoramento a cargo da SEC-TO (item 9.6.2 da decisão recorrida) ou no âmbito da diligência ou inspeção autorizada pela relatora a qua (item 9.7 da decisão recorrida) . Não obstante, acaso não acolhido o entendimento acima, deve-se, no mérito, rejeitar a alegação. 
7. 	Do Termo de Compromisso n. 2/2015
7.1.  	A recorrente alega que a celebração do Termo de Compromisso n. 2/2015 representou a solução menos gravosa para o caso concreto. Nesse sentido, aduz que: 
	a) em razão da sobreposição de áreas detectada 2013, o Setor de Cartografia apontou impedimento de ordem técnica à certificação do georreferenciamento (peça 63, p. 1) , razão do disposto no artigo 9º, § 1º, do Decreto 4.449/2002; (peça 140, p. 9) 
	b) o Comitê Nacional de Certificação manifestou concordância quanto à não certificação do imóvel (peça 13, p. 11-13) ; (peça 140, p. 9) 
	c) o imóvel fora objeto de Contrato de Compromisso de Compra e Venda em 2014, enquanto ainda estava sob discussão no INCRA a possibilidade de certificação do georreferenciamento e emissão do CCIR; o pacto foi firmado em 16/12/2014 e estipulou na Cláusula Quinta a imissão na posse precária do imóvel na referida data (peça 147) ; (peça 140, p. 9) 
	d) parecer do Comitê Regional de Certificação, datado de 16/11/2015, propôs permuta de áreas (peça 13, p. 21-23) ; (peça 140, p. 9) 
	e) à época, já estava em execução o projeto de construção da granja avícola (peça 13, p. 25-33) ; (peça 140, p. 10) 
	f) diante da possível paralisação do empreendimento como decorrência da negativa de certificação do georreferenciamento e emissão do CCIR pelo INCRA, a celebração do Termo de Compromisso n. 02/2015 junto ao Estado do Tocantins com vistas à futura permuta do imóvel foi concebida pela SR-TO/Incra como uma forma de solucionar o problema da sobreposição sem causar impacto social negativo sobre a população da região, que estava na expectativa dos benefícios advindos da granja avícola em implantação na área sobreposta ao PA Tamboril; (peça 140, p. 10) 
	g) em regra, ao verificar a sobreposição ao projeto de assentamento, caberia ao INCRA adotar as medidas necessárias ao cancelamento da matrícula, nos termos da Lei 6.739/1979, e a reivindicação do imóvel; no entanto, considerando o interesse social na manutenção do empreendimento desenvolvido no imóvel, a adoção de providências para o cancelamento da matrícula do imóvel fundada no título de domínio nulo, seguidas da retomada da área pelo INCRA, não foi considerada condizente com o interesse público; (peça 140, p. 10) 
	h) na concepção da SR-TO/Incra, o compromisso junto ao Estado do Tocantins de efetuar a permuta da área atingida do PA Tamboril por outro imóvel de titularidade do Estado representaria uma solução menos gravosa para o caso concreto, conciliando a preservação do acervo imobiliário da União com o desenvolvimento rural da região em que localizado o Projeto de Assentamento Tamboril; (peça 140, p. 10) 
	i) no Termo de Compromisso n. 2/2015, foi ajustado que o INCRA, no prazo de trinta dias contado da assinatura, expediria declaração favorável à certificação do imóvel via Sistema de Gestão Fundiária - SIGEF e, após a conclusão, emitiria o Certificado de Cadastro do Imóvel Rural - CCIR; por outro lado, cabia ao Estado do Tocantins, no prazo de doze meses prorrogável por igual período, proceder à alienação de área ao INCRA, a qual deveria ser avaliada e aceita pela autarquia agrária para concretização da permuta e destinação a projeto de assentamento; (peça 140, p. 10-11) 
	j) o INCRA deu cumprimento às suas obrigações estipuladas no Termo de Compromisso em 16/12/2015, conforme se infere à peça 144, p. 89-91; para tanto, foi necessário extrair a área em questão do georreferenciamento do PA Tamboril, caso contrário não seria possível certificar o georreferenciamento do imóvel a possibilitar a continuidade da implantação da granja avícola; (peça 140, p. 11) 
	k) por outro lado, como a permuta ainda não fora efetivada, a matrícula original do PA Tamboril manteve-se incólume; com efeito, o termo de compromisso, por si só, não possuía a aptidão de concretizar a permuta, sendo necessária a aceitação de imóvel pelo INCRA e o atendimento das recomendações expostas pela PFE/INCRA/TO no Parecer n° 00014/2014/GAB/PFE-INCRA-TO/PGF/AGU (peça 144, p. 105-115) ; como ainda não houvera permuta concretamente, o INCRA não poderia retificar a matrícula do PA Tamboril, sob pena de, aí sim, abdicar de sua propriedade sem a devida compensação; (peça 140, p. 11) 
	l) com efeito, não obstante certificado o georreferenciamento e emitido o CCIR, toda a área original do PA Tamboril permanece sob a propriedade do INCRA, tendo em vista que ainda não houve transferência, a qual depende da concretização da permuta; ainda que não formalizada a permuta, não é afastada a titularidade do INCRA sobre a área atingida, o que deve ser refletido no registro imobiliário, por se tratar do meio hábil à comprovação do domínio de bem imóvel; em caso de retificar o registro do imóvel, poderia o INCRA gerar a perspectiva de uma "doação" sem contrapartida, o que sim configuraria perda patrimonial; (peça 140, p. 11) 
	m) ainda não foi concretizada a permuta porque os imóveis oferecidos pelo Estado do Tocantins foram rejeitados pelo INCRA, em especial devido à inviabilidade para a criação de projeto de assentamento, dentre outros motivos por ser área não compatível, pela existência de ocupantes ou inexistência de demanda social na região; (peça 140, p. 11) 
	n) cumpre esclarecer que os autos ainda não foram submetidos ao Conselho Diretor do INCRA para autorização de permuta, conforme indicado no item 9.2.1 do acórdão recorrido, justamente pela falta de aprovação de um ou mais imóveis aptos para tanto; (peça 140, p. 11) 
	o) nesse contexto, foram retomadas as tratativas, com vistas à identificação de outro imóvel estadual que seja apto à concretização da permuta, ou mesmo para se negociar outras possíveis soluções, como por exemplo a indenização em perdas e danos; nesse sentido, junta-se cópia do processo administrativo no qual constam as medidas tomadas pela SR-26/TO (peças 145-146) , bem como e-mail referente à reunião realizada no dia 20/2/2019 entre representantes da SR-TO/Incra e do Estado do Tocantins; (peça 140, p. 11) 
	p) na celebração do termo de compromisso, não cabe presumir má-fé ou dolo nas condutas dos agentes públicos, sem a necessária comprovação; (peça 140, p. 11) 
	q) caso não se obtenha êxito em solucionar a questão na via administrativa, tornar-se-á necessário ao INCRA adotar providências judiciais, hipótese expressamente estipulada no termo de compromisso em questão; em não se concretizando a permuta, a área irregularmente titulada pelo ITERTINS permaneceria sob o domínio do INCRA, que poderia adotar as medidas legais no sentido de reaver o imóvel; (peça 140, p. 11) 
	r) a certificação do georreferenciamento e a emissão do CCIR não influíram sobre a posterior transferência do imóvel para terceiro de boa-fé, exceto por possibilitar o registro junto ao CRI. Isso porque o imóvel já havia sido objeto de contrato de compromisso de compra e venda datado de 16/12/2014 - antes da certificação do georreferenciamento e emissão do CCIR - e o adquirente já estava na posse do imóvel e já havia iniciado o empreendimento; (peça 140, p. 12) 
	s) em sua decisão, este Tribunal reconhece que tentar reaver a terra é uma medida economicamente indesejável, tendo em vista a implantação de projeto em andamento com perspectiva de trazer emprego e renda para a região; assim, não haveria que se falar em irregularidade nos atos administrativos praticados com vistas a buscar outra alternativa para preservar o patrimônio público federal; (peça 140, p. 12) 
	t) reconhece-se o dever da autarquia de concretizar a permuta, apresentando as justificativas pelas quais ainda não foi efetuada - em especial as dificuldades em se aceitar um imóvel oferecido pelo Estado, por inviabilidade para reforma agrária - e esclarecendo que é de total interesse do INCRA encontrar uma solução para o caso. (peça 140, p. 12) 
	Análise
7.2.	Nesse ponto, a recorrente defende que a celebração do Termo de Compromisso 2/2015 (peça 19, p. 1-3) era a melhor alternativa para o caso concreto. A par disso, presta informações sobre o cumprimento das determinações que lhe foram encaminhadas. 
7.3.	Desse modo, mais uma vez se observa que a manifestação não possui conteúdo recursal, uma vez que a recorrente não se insurge contra as determinações que lhe foram feitas. Ao contrário, aduz que o item 9.2.1 do acórdão (pleitear ao Conselho Diretor do Incra autorização de permuta do imóvel) ainda não foi cumprido pela falta de aprovação de imóvel apto para tanto; e que a determinação contida no item 9.2.2 (ultimar tratativas com o Instituto de Terras do Estado do Tocantins para concretizar a permuta compensatória prevista no Termo de Compromisso 2/2015) vem sendo cumprida. 
7.4.	A recorrente alega que, embora na decisão recorrida tenha-se afirmado que a compra do imóvel tenha se dado após anuência formal da SR/TO/Incra, havia promessa de compra e venda celebrada anteriormente, sem a anuência do INCRA. Com efeito, a autarquia recorrente não teve ingerência na celebração da promessa de compra e venda entre os particulares, mas a recorrente foi fundamental para que o contrato fosse integralmente cumprido, como se passa a expor.
7.5.	Cronologicamente, tem-se: o contrato de compromisso de compra e venda do imóvel foi celebrado entre particulares em 16/12/2014 (peça 147) ; a negativa de certificação do imóvel se deu em 6/7/2015 (peça 63, p. 1; peça 143, p. 527) ; em 3/9/2015, rejeitou-se o recurso à negativa de certificação (peça 13, p. 5-9) ; em 24/9/2015, o Comitê Nacional de Certificação e Credenciamento negou a certificação do imóvel (peça 13, p. 11-13) ; em 16/11/2015, sugeriu-se a "permuta de áreas" (peça 13, p. 21-23) ; o Termo de Compromisso n. 2/2015 foi celebrado em 30/11/2015 (peça 19, p. 3) ; a certificação do INCRA se deu em 16/12/2015 (peça 14, p. 5) ; e na mesma data efetivou-se a compra e venda do imóvel (peça 14) .
7.5.	No item anterior dessa instrução, a recorrente alegou que o INCRA não poderia recusar a certificação e a emissão do CCIR. Nesse ponto, contradizendo o que afirmou anteriormente, alega que "foi apontado pelo Setor de Cartografia um impedimento de ordem técnica à certificação do georreferenciamento, devido à sobreposição do polígono de classe II, por incidir sobre o Projeto de Assentamento Tamboril" (peça 140, p. 8) . 
7.6.	Com efeito, conforme já aduzido, o artigo 9º, § 1º, do Decreto 4.449/2002 dispõe expressamente que "caberá ao INCRA certificar que a poligonal objeto do memorial descritivo não se sobrepõe a nenhuma outra constante de seu cadastro georreferenciado". E a Norma de Execução 105/2012 propugnava o indeferimento da certificação no caso de sobreposição de área (peça 63, p. 2-5) . Assim, em razão da sobreposição de áreas, o Comitê Nacional de Certificação e Credenciamento negou a certificação do imóvel (peça 13, p. 11-13) .
7.7.	Dentro desse contexto é celebrado o Termo de Compromisso n. 2/2015, que constituiu nada menos que um subterfúgio para criar para o INCRA a obrigação de conceder uma certificação que estava impedida de conceder pela legislação pertinente.
7.8.	O compromisso de compra e venda firmado entre particulares em 16/12/2014 estipulava que os compradores se imitiriam na posse precária do imóvel até a transferência deste e que o valor total do negócio de R$ 1,8 milhão seria dividido em duas parcelas de R$ 900 mil, a primeira paga naquele ato e a segunda no ato do registro da escritura definitiva do imóvel. 
7.9.	Ocorre que para tal registro era necessária a certificação da área promovida pelo INCRA, mas havia óbice legal à certificação, em razão de sobreposição de área. Assim surge o fatídico Termo de Compromisso 2/2015, por meio do qual o SR-TO/Incra se obrigou a realizar a certificação, a despeito do empecilho legal e sem a necessária e prévia autorização do Conselho Diretor do INCRA, conforme previsto no parágrafo único do artigo 39 da Lei 9.636/1998 (incluído pela Lei 9.821/1999) , c/c os artigos 3º, 4º e 19 do anexo I do Decreto 8.955/2017 (peça 108, p. 5, item 28, iv) . 
7.10.	Note-se que a certificação e o registro de compra e venda do imóvel se deram em 16/12/2015, isto é, exatamente um ano após a celebração do compromisso de compra e venda, viabilizando assim o pagamento da segunda parcela de R$ 900 mil ali previsto. 
7.11.	No malfadado Termo de Compromisso n. 2/2015, estipulou-se prazo de trinta dias para que o INCRA expedisse declaração favorável à certificação do imóvel via Sistema de Gestão Fundiária - SIGEF e, após a conclusão desta, entregasse ao atual proprietário o CCIR da área objeto de controvérsia. Por outro lado, previu que o Estado de Tocantins, em doze meses, prorrogáveis por igual período, alienaria ao INCRA área rural de 876,4840 ha, sendo que, indicada a área, caberia ao INCRA avaliar a indicação e, não havendo aquiescência, caberia ao Estado promover novas e sucessivas indicações. Descumprido o prazo, caberia o INCRA ingressar em juízo para reaver o imóvel. 
7.12.	Assim, observa-se que o único real beneficiado com a celebração do termo de compromisso foi o particular que vendeu terra pertencente à União como se sua fosse, porquanto o referido instrumento resolveu de imediato a dificuldade do particular no tocante à certificação do imóvel no SIGEF e à obtenção do CCIR, mas não concedeu ao INCRA qualquer garantia de que a União seria compensada pelo esbulho sofrido, o que representa clara sobreposição do interesse particular ao público e flagrante atentado ao patrimônio público federal. Desse modo, há fundadas dúvidas sobre até que ponto esse instrumento atingiu, ou mesmo visou, o interesse público, circunstâncias que também cabe aos responsáveis esclarecerem em suas audiências.
7.13.	A recorrente afirma que "o INCRA deu cumprimento às suas obrigações estipuladas no Termo de Compromisso em 16/12/2015, [de modo a] extrair a área em questão do georreferenciamento do PA Tamboril, caso contrário não seria possível certificar o georreferenciamento do imóvel a possibilitar a continuidade da implantação da granja avícola" (peça 140, p. 11) ; nem, acrescente-se, levar a termo a promessa de compra e venda firmada um ano antes e, consequentemente, o pagamento da segunda parcela de R$ 900 mil. 
7.14.	Observa-se ainda ser contraditória a afirmação da recorrente no sentido de que "a certificação do georreferenciamento e a emissão do CCIR não influíram sobre a posterior transferência do imóvel para terceiro de boa-fé, exceto por possibilitar o registro junto ao CRI". Ora, se a transferência de propriedade de imóvel se faz mediante registro no cartório de registro de imóvel, e se a certificação do georreferenciamento e a emissão do CCIR era necessárias para tal registro (peça 14, p. 5) , então é evidente que a certificação e a emissão do CCIR influíram na transferência do imóvel. 
7.15.	Tampouco se compreende a afirmação da recorrente no sentido de que, "não obstante certificado o georreferenciamento e emitido o CCIR, toda a área original do PA Tamboril permanece sob a propriedade do INCRA", pois o que se tem é que a área foi efetividade vendida pelo particular beneficiado a outro particular, que já a está utilizando para a implantação de indústria aviária. 
7.16.	De todo modo, reafirme-se que a manifestação não possui conteúdo recursal, uma vez que a recorrente não se insurge contra as determinações que lhe foram feitas, mas argumenta no sentido do cumprimento das determinações que lhe foram dirigidas e discutem o mérito das imputações, de modo que seriam melhor avaliadas no âmbito do acompanhamento a cargo da unidade técnica (item 9.6.2 da decisão recorrida) e das audiências a serem propostas pela unidade técnica em cumprimento ao item 9.6.1 da decisão recorrida. Não obstante, acaso não acolhido este entendimento, deve-se, no mérito, rejeitar as alegações. 
CONCLUSÃO
8. 	Da análise, conclui-se que:
	a) a "anuência formal" se refere à certificação no SIGEF e à emissão do CCIR, o que ocorreu em dezembro de 2015 (peça 14, p. 5) e propiciou a transferência de propriedade do imóvel (item 5) ;
	b) ao contrário do alegado, a certificação de georreferenciamento e a emissão do CCIR não são atos declaratórios automáticos, mas devem ser indeferidos no caso de sobreposição de áreas, como no caso vertente, nos termos do artigo 9º, § 1º, do Decreto 4.449/2002 e da Norma de Execução n. 105/2012 (item 6) ;
	c) dos elementos dos autos, pode-se concluir que a celebração do Termo de Compromisso n. 2/2015 foi um subterfúgio para criar para o INCRA a obrigação de conceder uma certificação que estava impedida de conceder pela legislação pertinente, visando benefício de particular que se apossou de imóvel pertencente à União, com clara sobreposição do interesse particular ao público e flagrante atentado ao patrimônio público federal (item 7) .
8.1.	Ante essas conclusões, acaso não acolhida a proposta de que a manifestação seja acolhida como defesa, deve-se negar provimento ao recurso.
PROPOSTA DE ENCAMINHAMENTO
9. 	Ante o exposto, submete-se o assunto à consideração superior, propondo-se:
	a)  com fundamento no artigo 279, parágrafo único, do Regimento Interno/TCU, aproveitar a manifestação da SR-TO/Incra como defesa, sem prejuízo do cumprimento das determinações previstas na decisão recorrida, e consequente encaminhamento dos autos à relatora a qua;
	b) subsidiariamente, acaso não acolhida a proposta acima, e com fundamento no artigo 48 da Lei 8.443/1992, conhecer do recurso e, no mérito, negar-lhe provimento;
	c) dar ciência da decisão à recorrente e demais interessados.
2.	O titular da unidade técnica se manifestou à peça 168:
No exame antecedente, o auditor-instrutor, com a anuência do diretor, propôs, "com fundamento no artigo 279, parágrafo único, do Regimento Interno/TCU, aproveitar a manifestação da SR-TO/Incra como defesa, sem prejuízo do cumprimento das determinações previstas na decisão recorrida" e, subsidiariamente, conhecer do pedido de reexame, para, no mérito, negar-lhe provimento (peça 166, p. 14, item 9) .
2. No apelo, a Superintendência Regional do Incra no Estado de Tocantins (SR-TO/Incra) apresenta argumentos com o intuito de modificar o Acórdão 2390/2018-TCU-Plenário (peça 104) e, ao final, "requer o reconhecimento do efeito suspensivo ao presente recurso, e, no mérito, o provimento do presente recurso (...) , de forma a reformar o acórdão recorrido" (peça 140, p. 12, item 8) , donde se vê que resta presente o animus recursal. 
3. Assim sendo, e considerando que estão presentes os demais requisitos de admissibilidade, conforme exame realizado por esta Secretaria e acolhido pelo Exmo. Ministro Walton Alencar Rodrigues (peças 151 a 154) , entendo que o documento deve ser conhecido como recurso.
4. Quanto ao mérito, ratifico os fundamentos de fato e de direito apresentados na referida instrução de peça 166. 
5. Submeto, portanto, o processo à consideração do relator, propondo conhecer do pedido de reexame interposto por Superintendência Regional do Incra no Estado de Tocantins, nos termos dos artigos 32, I, e 48 da Lei 8.443/1992, c/c os artigos 285, §2º, e 286, parágrafo único, do RI/TCU, e, no mérito, negar-lhe provimento.
6. Adicionalmente, informo que, após o término da instrução realizada no âmbito da diretoria, a SR-TO/Incra protocolou o Ofício 54604/20019, contendo anexos (peça 159 a 164) , no qual a autarquia relata que o Governo do Estado do Tocantins não apresentou imóveis para que a permuta prevista no TC Nº 2/2015 (peça 19) fosse concretizada, razão pela qual se ingressou com ação condenatória em face do ente estadual (peça 164) .

não há

Procurador Marinus Eduardo De Vries Marsico.

Representação. Titulação irregular por instituto estadual. Celebração de termo de compromisso. NÃO CUMPRIMENTO DE COMPENSAÇÃO ESTABELECIDA. Procedência. Determinações. Possibilidade de conversão dos autos em tomada de contas especial. aPURAÇÃO DE RESPONSABILIDADE DOS GESTORES. Pedido de Reexame. conhecimento. Negativa de provimento.

REPRESENTAÇÃO (REPR)

Secretaria de Recursos (SERUR); Secretaria de Controle Externo da Agricultura e do Meio Ambiente (SecexAmb).

Trata-se de pedido de reexame interposto pela Superintendência Regional do Incra no Estado de Tocantins (Incra/TO) contra o Acórdão 2390/2018-TCU-Plenário.
	A decisão recorrida concluiu pela ilegalidade da transferência de parte de gleba rural do assentamento Tamboril, de propriedade da União, pelo Estado do Tocantins, a particular, por meio de titulação emitida pelo Instituto de Terras do Estado do Tocantins (Itertins) , em 29/8/2005. 
	Por ser elucidativo para o deslinde do recurso, transcrevo parte da deliberação questionada: 
9.2. determinar ao Instituto Nacional de Colonização e Reforma Agrária, por intermédio de sua Superintendência Regional no Estado do Tocantins - SR-TO, que, no prazo de 60 (sessenta) dias, contados da notificação deste acórdão, adote providências para cumprimento e comprovação perante este Tribunal das seguintes medidas: 
9.2.1. pleitear ao Conselho Diretor do Incra autorização de permuta do imóvel, conforme previsto na Lei 9.636/1998, observadas as recomendações do Parecer 14/2017 da Procuradoria Federal junto ao Incra, com vistas à compensação devida em decorrência da expropriação de parte do imóvel da União onde está implantado o projeto de assentamento Tamboril em Tocantins; 
9.2.2. ultimar tratativas com o Instituto de Terras do Estado do Tocantins para concretizar a permuta compensatória prevista no Termo de Compromisso 2/2015; 
9.2.3. apresentar a este Tribunal, por intermédio da Secretaria de Controle Externo no Estado do Tocantins, o teor da deliberação adotada pelo Conselho Diretor do Incra e, eventualmente, a certidão de inteiro teor da matrícula do imóvel obtido junto ao Itertins em favor da União, acompanhada de dados que permitam sua adequada localização. 
9.3 determinar a realização de audiência de Carlos Alberto da Costa e de Eleusa Maria Gutemberg, superintendente e correspondente substituta da Superintendência Regional do Instituto Nacional de Colonização e Reforma Agrária no Estado do Tocantins, para que se manifestem acerca das providências tomadas no sentido de dar efetivo cumprimento ao Termo de Compromisso 2/2015, tratado nestes autos; 
9.4. estabelecer o prazo de 180 (cento e oitenta) dias para que seja concretizada, nos moldes estabelecidos neste acórdão, a compensação da União prevista no Termo de Compromisso 2/2015; 
9.5. autorizar, desde logo, a conversão destes autos em tomada de contas especial, caso não seja efetivada, no prazo estabelecido no subitem 9.4 deste acórdão, a compensação prevista no Termo de Compromisso 2/2015; 
9.6. determinar à Secretaria de Controle Externo no Estado do Tocantins que:
9.6.1. a partir dos elementos contidos em seu relatório (peça 98) , em especial no item 28, descreva as condutas dos servidores da SR-TO/Incra consideradas irregulares com exatidão e detalhamento, identifique com precisão os responsáveis por cada uma das condutas tidas por irregulares e proponha à relatora do processo a realização das respectivas audiências; 
 (...) 
	Em síntese, o Incra/TO alega que não foi esclarecido nos autos em que consiste a sua "anuência formal" à transferência da propriedade do imóvel. Afirma que não participou da titulação promovida pelo Itertins e apenas teve conhecimento do fato oito anos após sua ocorrência. 
	Argumenta que a certificação de georreferenciamento e a emissão do Certificado de Cadastro de Imóvel Rural (CCIR) são atos declaratórios, que não transferem a propriedade de imóvel e não poderiam ser negados pelo órgão, considerando a presunção de validade do registro público e o Termo de Compromisso 2/2015. Informa que o imóvel estava registrado no Cartório de Registro de Imóveis (CRI) de Angico/TO, desde 2/9/2005 e que, em 16/12/2014, durante a análise do processo de certificação, foi objeto de Contrato de Compromisso de Compra e Venda.
	Afirma que a celebração do Termo de Compromisso 2/2015, permitindo a compensação pelo Estado de Tocantins, seguida das certificações promovidas, representou a solução menos gravosa para o caso concreto, pois, à época, estava em execução projeto de granja avícola capaz de gerar grandes benefícios para a comunidade local. 
	Esclarece que a permuta ainda não foi formalizada porque os imóveis oferecidos foram rejeitados em razão de serem inviáveis para projeto de assentamento. Busca comprovar o andamento de tratativas com o ente federado para identificação de outro imóvel e afirma que, caso não obtenha êxito em solucionar a questão na via administrativa, adotará providências judiciais, hipótese expressamente estipulada no termo de compromisso.
	Requer, por fim, a reforma do acórdão atacado, sem especificar as alterações pretendidas.
	A Serur concluiu por conhecer do recurso e negar-lhe provimento.
	Mediante despacho de peça 154, conheci do apelo sem atribuir-lhe efeito suspensivo, tendo em vista intempestividade e a apresentação de fatos novos. Ratifico o conhecimento do recurso considerando, também, o animus recursal expressamente registrado no documento protocolado pelo Incra/TO.
	Quanto ao mérito, acolho os pareceres precedentes como razões de decidir, sem prejuízo das observações que faço a seguir.
	Cabe, inicialmente, esclarecer sobre quais itens do acórdão pode recair a solicitação de reforma formulada pelo Incra/TO. 
	Tendo em vista que os itens 9.3 e 9.6. tratam de medidas para apurar a responsabilidade de agentes e não são endereçadas ao órgão jurisdicionado, infere-se que o recorrente insurge-se contra os itens 9.2., 9.4. e 9.5. da deliberação, que determinaram a adoção de providências para cumprimento do Termo de Compromisso 2/2015 e preservação do patrimônio público. 
	Não pairam dúvidas acerca da ilegalidade da titulação promovida pelo Intertins, uma vez que transferiu ao particular terras de domínio da União, integrantes do Assentamento Tamboril. 
	O próprio Incra/TO reconheceu tal fato ao negar, inicialmente, as certificações pretendidas e, ao cabo do processo administrativo, firmar o Termo de Compromisso 2/2015, estipulando a necessidade de permuta da área federal por outro imóvel.
	Os argumentos apresentados pelo recorrente, embora tentem explicar os procedimentos adotados e demonstrar conduta adequada, não afastam o prejuízo causado pela subtração de terras do assentamento Tamboril, sem o cumprimento, por parte de Tocantins, do Termo de Compromisso 2/2015.
	Sendo assim, as alegações apresentadas não têm o condão de afetar o item 9.2. do Acórdão 2390/2018-TCU-Plenário. 
	Quanto ao item 9.4, que estabeleceu prazo de 180 dias para concretização da permuta, além de chamar atenção para o longo período transcorrido sem cumprimento do Termo de Compromisso 2/2015, com extrapolação dos prazos nele previstos, esclareço que eventuais justificativas para atrasos ou descumprimento da deliberação devem ser analisadas pela relatora a quo.
	Em que pese não ser possível recorrer de itens que determinem a conversão dos autos em TCE, importante deixar registrado que, nos termos da Lei 8.443/1992 e da IN TCU 71/2012, esse é o instrumento adequado e necessário para ressarcir o prejuízo incorrido pela União, caso a permuta não seja concretizada. 
	Os argumentos sobre as lacunas de conceitos ou esclarecimentos na decisão recorrida não merecem prosperar. Como registraram os acórdãos atacado e o que julgou embargos de declaração opostos pelo Incra/TO, as certificações emitidas pelo órgão foram consideradas irregulares por conferirem atributos para que os adquirentes pudessem aferir a completude, a veracidade documental e a legitimidade quanto ao domínio do imóvel pelo alienante.
	Assim, entendo que restou devidamente consignado no que consistiu a "anuência formal" do Incra/TO à citada transferência de terras. 
	Tendo em vista que a análise sobre a responsabilização dos agentes envolvidos nas certificações deve ser realizada pela relatora a quo, conforme estabeleceu o item 9.6 da deliberação, deixo de analisar os argumentos concernentes à regularidade e à impossibilidade de deixar de realizar tais atos. Ademais, eventual conclusão sobre ausência de responsabilização e aceitação das condutas adotadas não interferem nos itens passíveis de recurso, que visam ao cumprimento do termo de compromisso e ressarcimento do prejuízo incorrido pela União.
	No mesmo sentido, considero que a análise de justificativas para o não cumprimento do termo de compromisso até a presente data está reservada à relatora, E. Ministra Ana Arraes 
	Por todo o exposto, voto por conhecer do pedido de reexame interposto pelo Incra/TO e negar-lhe provimento, mantendo os exatos termos do Acórdão 2390/2018-TCU-Plenário. 
	Feitas essas considerações, submeto a minuta de acórdão à apreciação do Colegiado.
TCU, Sala das Sessões Ministro Luciano Brandão Alves de Souza, em 1 de julho de 2020.
WALTON ALENCAR RODRIGUES 
Relator